【裁判字號】    99,上訴,76
【裁判日期】    990316
【裁判案由】    毒品危害防制條例
【裁判全文】
臺灣高等法院臺南分院刑事判決          99年度上訴字第76號
上  訴  人
即  被  告  甲○○
選任辯護人  莊安田律師（扶助律師）
上列上訴人因毒品危害防制條例案件，不服臺灣雲林地方法院98
年度訴字第806號中華民國98年12月28日第一審判決（起訴案號
：臺灣雲林地方法院檢察署98年度偵字第2169號），提起上訴，
本院判決如下：
    主  文
原判決撤銷。
甲○○販賣第一級毒品，累犯，處有期徒刑拾陸年，扣案之第一
級毒品海洛因貳拾捌包（合計驗餘淨重捌點捌玖公克）均沒收銷
燬之，盛裝第一級毒品海洛因之外包裝袋貳拾捌個（總重陸點肆
肆公克）、扣案之分裝袋壹佰捌拾個、電子磅秤壹台、分裝鏟貳
支均沒收。未扣案之販賣第一級毒品所得新臺幣柒佰元沒收之，
如全部或一部不能沒收時，以其財產抵償之。未扣案之行動電話
壹支沒收，如全部或一部不能沒收時追徵其價額或以其財產抵償
之。
    事  實
一、甲○○(一)因施用第一級毒品、第二級毒品案件，經原審於民
    國93年9月10日以93年度訴字第170號，分別判處有期徒1 年
    、5月，應執行有期徒刑1年4月確定。(二)因施用第一級毒品
    案件，經原審於94年5月9日，以94年度訴字第205號判處有
    期徒刑1年8月確定。(三)因妨害自由案件，經原審於94年5月
    26日，以94年度少連簡字第3號判處有期徒刑5月確定。(四)因
    過失傷害案件，經原審以94年度交簡字第57號判處有期徒刑
    3月，嗣經原審於95年1月19日，以94年度交簡上字第48 號
    駁回上訴確定。(五)上開(二)至(四)案件，嗣經原審以96年度交聲
    減字第6號分別減刑，定應執行刑有期徒刑1年1月確定。前
    開(一)、(五)罪刑接續執行，於96年7月16日期滿執行完畢出監
    。
二、詎甲○○仍不知悔改，明知海洛因係毒品危害防制條例第二
    條第二項第一款所明定之第一級毒品，不得販賣，竟基於販
    賣第一級毒品海洛因予郭明峰施用以營利之犯意，於98年4
    月9日接獲郭明峰（民國64年9月21日生）以其所持用之門號
    0000000000號行動電話，撥打甲○○所有之行動電話（號碼
    不詳），向甲○○聯絡要求提供重量不詳之第一級毒品海洛
    因事宜後，旋於98年4月9日16時許，在嘉義縣太保市○○路
    ○段601巷66號之華濟醫院旁，以新臺幣（下同）700元之價
    格，販賣重量不詳之第一級毒品海洛因1包予郭明峰，並收
    得700元，計犯罪所得為700元（未扣案）。郭明峰於取得第
    一級毒品海洛因後，旋以將第一級毒品海洛因摻水置於針筒
    內注射血管之方式，當場施用海洛因。
三、嗣因甲○○另犯施用第一級毒品案件，經臺灣雲林地方法院
    檢察署發布通緝，於98年4 月11日21時20分許，在嘉義縣太
    保市過溝45之109 號前為警緝獲，並於甲○○身上起獲第一
    級毒品海洛因9小包、及甲○○所有供包裝上開海洛因以防
    潮溼或裸露俾供犯販賣第一級毒品罪所用之外包裝袋共9 個
    ，復在嘉義縣太保市過溝45之109號2樓之1其租住處內扣得
    第一級毒品海洛因19小包（以上第一級毒品海洛因共計28包
    ，合計驗餘淨重8.89公克），及甲○○所有供包裝上開海洛
    因以防潮溼或裸露俾供犯販賣第一級毒品罪所用之外包裝袋
    共19個（以上外包裝袋共計28個，總重6.44公克），及甲○
    ○所有供其販賣海洛因秤重用之電子磅秤1臺、及甲○○所
    有預備供其犯販賣海洛因罪用之分裝袋180個（起訴書誤載
    為200個），及在車牌號碼EV-3155號自小客車後行李廂內起
    出甲○○所有供犯本件販賣第一級毒品罪用之分裝鏟2支等
    物，至其所有供犯販賣第一級毒品罪聯絡用之行動電話一支
    則未扣案。嗣於同日22時許，於嘉義縣太保市過溝45之111
    號前，適有欲向甲○○購買第一級毒品海洛因之郭明峰及游
    志豪前來，至其所有供犯販賣第一級毒品罪聯絡用之行動電
    話一支則未扣案，為尚在現場之警員查獲，因而循線查悉上
    情。
四、案經嘉義縣警察局民雄分局報告臺灣嘉義地方法院檢察署檢
    察官呈請臺灣高等法院檢察署檢察長核轉臺灣雲林地方法院
    檢察署檢察官偵查起訴。
    理  由
壹、證據能力部分：
一、按被告以外之人於檢察事務官、司法警察官或司法警察調查
    中所為之陳述，與審判中不符時，其先前之陳述具有較可信
    之特別情況，且為證明犯罪事實存否所必要者，得為證據，
    刑事訴訟法第159條之2亦有明文。又該條所謂「具有較可信
    之特別情況」，係指證人於司法警察調查中所為之陳述，與
    審判中不符，而其先前之陳述，從客觀上之環境或條件等情
    況加以觀察，有足以取代審判中交互詰問之可信性保證者而
    言。證人所為之先前陳述，相較於審判中之陳述，是否具有
    更可信之特別情況，應依其陳述時外部之客觀情況判斷；而
    所謂「特別可信性」，係指陳述是否出於供述者之真意、有
    無違法取供情事之信用性而言，故應就偵查或調查筆錄製作
    之原因、過程及其功能等加以觀察其信用性，據以判斷該傳
    聞證據是否有顯不可信或有特別可信之情況而例外具有證據
    能力。本件證人郭明峰於98年4月11日警詢時所為之陳述，
    係證稱：其於98年4月9日16時許，有在華濟醫院以700元之
    價格，向被告購買第一級毒品海洛因1小包等語，惟於原審
    98年12月14日審理時改稱：被告係無償轉讓第一級毒品海洛
    因予伊施用，並非販賣云云，與前開警詢筆錄內容有所不符
    。然證人郭明峰上開警詢時之陳述，係先經告知得行使之權
    利及夜間得拒絕接受訊問等情，經其同意後始接受訊問，且
    先經訊問相關案情，由證人一一陳述後，始經記載於偵訊筆
    錄之中，嗣並經證人閱覽筆錄無訛，再按捺指印所製作完成
    ，全程並經錄音存證，足見該警詢筆錄確係本於證人郭明峰
    之陳述內容所製作，且符合取證之合法程序，則證人郭明峰
    於警詢中所為之供述，自具有較可信之特別情況，且其於警
    詢中所為之供述，復為證明被告販賣第一級毒品海洛因犯罪
    事實存否所必要者，揆諸上開規定，自得採為證據。
二、次按被告以外之人於偵查中向檢察官所為之陳述，除顯有不
    可信之情況者外，得為證據，刑事訴訟法第159條之1第2項
    定有明文。本件證人郭明峰、游志豪在檢察官偵查中具結後
    所為之陳述，因檢察官原則上均能遵守法律規定，不致違法
    取供，且其於偵查中向檢察官所為之陳述，均經具結，又無
    顯不可信之情況，揆諸前開規定，證人郭明峰、游志豪上開
    於偵查中向檢察官所為業已具結之陳述，自均得作為證據使
    用。
三、末按被告以外之人於審判外之陳述，雖不符前4條之規定，
    而經當事人於審判程序同意作為證據，法院審酌該言詞陳述
    或書面陳述作成時之情況，認為適當者，亦得為證據，刑事
    訴訟法第159條之5第1項亦定有明文。上述列舉以外之供述
    及非供述證據，均經檢察官、被告及辯護人一致同意採為證
    據，且無事實顯示係公務員因違法蒐證所取得之證據，本院
    審酌該等供述證據作成時之情況，亦認為適於作為證據，且
    與本案事實有相當之關聯性，依刑事訴訟法第159條之5第1
    項之規定，應認為均有證據能力。
貳、實體部分：
一、訊據被告甲○○固供承於上開時、地交付第一級毒品海洛因
    1 小包予郭明峰施用等情，但矢口否認有販賣之行為，辯稱
    ：伊係因郭明峰向伊稱毒癮發作很難受，基於朋友之義，方
    無償轉讓第一級毒品海洛因予郭明峰施用，伊並未收取700
    元。且觀諸證人郭明峰於98年6月1日偵訊中證稱：「98年4
    月11日那天我是要向他討海洛因。」，由此足證被告98年4
    月9日給予郭明峰之海洛因係「請」郭明峰施用。另一般常
    情而論，毒品買賣單筆交易均以500、1,000、2,000元…而
    成，而證人郭明峰卻稱向被告購買700元海洛因，與常情不
    符，顯非事實云云。另辯護人亦以：證人郭明峰雖於偵訊中
    供述確實有給被告700元，但證人郭明峰於原審8年12月14日
    交互詰問中已坦承並未支付700元給被告，且一再當庭發誓
    ，並供稱今天所講才是實話，以前是警察叫他這樣講的，所
    以今天要供述事實真相並寧願接受偽證處罰。又被告係在臺
    灣雲林第二監獄執行，然證人郭明峰係在臺灣嘉義監獄鹿草
    分監執行，2人不可能有串供之機會，更何況被告亦坦承僅
    交付毒品，而未收款，此僅與轉讓毒品構成要件相符等語為
    被告辯護。
二、經查，被告對於伊曾於98年4月9日下午16時許，在嘉義縣太
    保市○○路○段601巷66號華濟醫院旁交付第一級毒品海洛因
    1包予郭明峰，郭明峰並當場施用上開毒品等事實，業於原
    審審理時供承不諱（原審卷第43、91頁），其雖辯稱伊係無
    償轉讓第一級毒品海洛因予郭明峰施用，並無販賣之行為，
    亦未收取700元云云，惟查：
  (一)證人郭明峰於98年4月11日警詢及98年6月1日偵訊中先後證
    稱：伊於98年4月9日16時許，在華濟醫院向被告購買700元
    之第一級毒品海洛因等語（嘉義縣警察局民雄分局嘉民警偵
    字第0980082172號卷＜下稱警卷＞第13頁、臺灣雲林地方法
    院檢察署98年度偵字第2169號卷＜下稱偵卷＞第31頁），對
    於其以700元之代價，向被告購買第一級毒品海洛因1包等情
    ，均指證不移，另證人郭明峰於98年4月11日為警查獲時，
    經其同意採集尿液鑑驗結果亦呈嗎啡、甲基安非他命陽性反
    應，並經臺灣嘉義地方法院以98年度訴字第619號判處有期
    徒刑9月確定，有上開判決書1份在卷可按（偵卷第48至49頁
    ），顯見證人郭明峰確有施用第一級毒品海洛因之習慣，而
    有取得供己施用毒品之必要性，所為前開證述應屬其親身經
    歷事項，其所述之內容，應非無稽。
  (二)
  1.關於98年4月11日被告為警查獲過程為：被告因另犯施用第
    一級毒品案件，經臺灣雲林地方法院檢察署發布通緝，為警
    於98年4月11日21時20分許，在嘉義縣太保市過溝45之109號
    前緝獲。嗣證人郭明峰以公共電話撥打被告所持用之行動電
    話，員警接聽上開行動電話後，向證人郭明峰訛稱被告在洗
    澡，證人游志豪遂騎乘機車搭載證人郭明峰前往嘉義縣太保
    市過溝45之111號前，而為警查獲等情，業據證人郭明峰於
    警詢、偵訊及原審審理中，及證人游志豪於警詢及偵訊中證
    述綦詳（警卷第13、17頁、偵卷第15、16、31頁），並為被
    告自承在卷。又證人郭明峰於98年4月9日以其所持用之行動
    電話撥打被告所持用之行動電話與被告聯繫，98年4月11日
    則係以公共電話撥打被告上開行動電話，一開始被告與證人
    郭明峰係約在加油站，後來改約華濟醫院，證人郭明峰與游
    志豪到達華濟醫院後找不到被告，證人郭明峰再以公共電話
    與被告聯繫，被告要求證人郭明峰前往其租屋處，證人郭明
    峰與游志豪遂一同前往等情，亦據證人郭明峰及游志豪於偵
    訊中證述明確（同上卷）。且證人游志豪於警詢、偵訊中均
    一再供稱：伊與證人郭明峰於98年4月11日前往上開地點與
    被告會面，係因證人郭明峰為向被告購買毒品，惟至上開地
    點即為警查獲等語，核與證人郭明峰於警詢及偵訊之證述相
    符（警卷第13、17頁、偵卷第15、16、31頁）。此外於被告
    甲○○為警緝獲當場，自其身上或住居處所查獲之毒品，經
    送請法務部調查局鑑定結果，認均係第一級毒品海洛因等情
    ，亦有法務部調查局98年4月29日調科壹字第09823013600號
    鑑定通知書第在卷足憑（詳偵卷第5頁）。
  2.綜合上情以觀，證人郭明峰與被告於98年4月11日為警查獲
    前，僅相識約1星期，非交情深厚之朋友，竟熟知被告持用
    之行動電話門號，與如何向被告購買第一級毒品海洛因之管
    道，可見證人郭明峰於前次（98年4月9日）購買毒品後，有
    前次經驗，始依前次購買毒品之聯繫方式，欲在98年4月11
    日再次購買毒品，致被查獲。否則倘如被告所辯，其於98年
    4 月9日係無償提供第一級毒品海洛因1包供證人郭明峰施用
    ，則於2人並無特殊交情（詳後所述），且第一級毒品海洛
    因又係價格昂貴之物之情形下，被告為免一再遭證人郭明峰
    要求無償提供海洛因供其施用之情形，應盡力避免與證人郭
    明峰有所接觸，豈有仍讓證人郭明峰知悉所持用之行動電話
    門號，及如何聯繫被告之方式，一再為自己招惹不必要之麻
    煩之理？由此，證人郭明峰警詢、偵訊中之指證：被告於98
    年4月9日確實有以700元之價格，販賣第一級毒品海洛因1包
    予證人郭明峰乙節，要屬徵而可信。
  (三)
  1.雖證人郭明峰於原審審理時改稱：98年4月9日當天被告係無
    償提供第一級毒品海洛因1包予伊施用，並未向伊收取700元
    ，伊因在警局時人不舒服，員警不讓伊回去，要伊至少說有
    買1次，後來在偵訊中因恐有偽證之刑責，才附和警詢中之
    供述云云（原審卷第87頁、第88頁反面、第89頁）。
  2.然查：
  (1)販賣第一級毒品海洛因為法定本刑無期徒刑以上之重罪，證
    人郭明峰既為毒品之施用者，對此應知之甚詳，應無可能故
    意設詞誣陷被告致被告罹此重罪。參以證人郭明峰於相隔逾
    50日後，在98年6月1日檢察官訊問時，猶坦承有向被告購買
    海洛因等語（偵卷第31頁），證人郭明峰對於在98年4月11
    日為警查獲當天，前往華濟醫院之目的係為向被告購買海洛
    因等情也均供承甚詳（偵卷第31頁）。另證人郭明峰在檢察
    官訊問時，既已距離警詢有50日之久，自無所謂「人不舒服
    」之情形，其意識應屬清晰，且其偵訊所證情節核與證人游
    志豪於檢察署偵訊時供述內容亦屬相符。
  (2)參酌對於證人與被告間認識之經過亦據證人郭明峰於警詢中
    證稱：係經由朋友介紹認識被告，約認識1星期許，只有購
    買毒品關係，雙方無仇恨等語（警卷第14頁）。嗣於偵訊中
    亦證稱：之前有看過被告，有一次去華濟醫院看病，看到有
    很多人在那邊，我看到被告開車拿海洛因給別人，我就跑過
    去跟他問電話等語（偵卷第31頁）。後於原審審理中證稱：
    認識被告是在被抓的前幾天，透過在華濟醫院一起喝美沙酮
    的朋友「豬哥」介紹等語（原審卷第87頁）。核與被告供承
    ：與證人郭明峰係朋友介紹，認識約1星期等語（原審卷第
    42頁反面）大致相符。則第一級毒品海洛因為價格昂貴之物
    ，被告對僅認識1星期之人，竟如此大方，且甘犯毒品危害
    防制條例之重罪，僅因證人郭明峰向被告要求，被告即無償
    交付第一級毒品海洛因，實與常情有違。
  (3)又本件98年4月9日取得第一級毒品海洛因之過程，證人郭明
    峰於原審審理時，經檢察官詰以其與被告認識不久，為何被
    告會免費提供第一級毒品海洛因供證人郭明峰施用時，改稱
    ：「算是我朋友跟他討的，討來後，我跟朋友一起用。」云
    云（原審卷第89頁反面），經核與被告供稱除將第一級毒品
    海洛因給證人郭明峰外，並沒有給其他人等語不符（原審卷
    第91頁反面、第92頁）。足見證人郭明峰於原審審理時所為
    之證述，是否可信，已非無疑。
  (4)又證人郭明峰於原審審理時既經具結，並經提示其於98年6
    月1日證人結文供證人郭明峰閱覽，復經告知其於警詢中並
    未具結，故警詢與偵訊中之證述不同與偽證罪無關後，仍為
    與偵訊中證述之情節不同之證述（原審卷第88頁反面、第89
    頁反面）。是以，證人郭明峰偵訊及原審審理時作證，均在
    供前即已具結，明知負有據實陳述之義務，否則即屬偽證，
    將受7年以下有期徒刑之重罰，其在原審審理時既仍為與在
    偵訊時陳述不符之證述，則證人郭明峰上開「偵訊中因恐有
    偽證之刑責，方附和警詢中之供述」云云，顯難採信。
  (5)另本件被告於歷次警詢、偵訊及原審準備程序中，均未提及
    【毒品交易買賣之金額均以500、1,000、2,000等，證人郭
    明峰警詢、偵訊中卻證述係向被告購買700元之海洛因，顯
    與常情不符】之抗辯，而係於98年11月5日刑事答辯狀中方
    提出上開辯詞（原審卷第48之4頁）。此與證人郭明峰於原
    審審理時證述：「事實上我今天講的是真的，之前檢察官那
    邊講的，跟我在警察局講的，因為當時我人不舒服，又不讓
    我們回去，要我們至少說有買1次，【如果有買，也是1次
    1,000元，怎麼會有新臺幣700元，所以我又故意講說有，我
    買了新臺幣700元】。」等語完全一致（原審卷第89頁）。
    顯見證人郭明峰於臺灣嘉義監獄鹿草分監提解至原審時，與
    被告於候審過程中，有所接觸，並就相關案情應如何證述，
    事先有所勾串。因此，證人郭明峰98年4月11日及98年6月1
    日之陳述，較無來自被告之壓力而出於虛偽不實之指證，或
    事後串謀而故為迴護被告之機會，應可採信。
  (6)至證人郭明峰雖於原審審理時證稱伊於98年4月9日向被告拿
    第一級毒品海洛因1包時身上無現金，98年4月11日為警查獲
    時身上亦無現金，因此被告98年4月9日係無償提供第一級毒
    品海洛因予伊施用云云（原審卷第88頁反面、第90頁）。然
    就證人郭明峰於98年4月9日向被告拿海洛因時，身上並無現
    金一節，卷內並無任何相關資料可佐證，從而證人此部份之
    證述是否可採，已非無疑，另縱認證人上開證述為真，但買
    賣毒品之價金支付情形本屬多種，或當場交付、或事後再交
    付、甚或以抵償債務之方式等所在多有，因此，自難以證人
    郭明峰於原審審理時之證述，而為有利於被告之認定。綜上
    ，被告及其辯護人辯稱：應以證人郭明峰於原審審理中之證
    述較為可信云云，無足採信。
  (四)另按毒品海洛因，本無一定之公定價格，是其各次買賣之價
    格，當亦各有差異，或隨供需雙方之資力、關係之深淺、需
    求之數量、貨源之充裕與否、販賣者對於資金之需求程度，
    以及政府查緝之態度，進而為各種不同之風險評估，而為機
    動性之調整，是其價格標準，自非一成不變，且販賣者從各
    種「價差」或「量差」或「純度」謀取利潤方式，亦有差異
    ，然其所圖利益之非法販賣行為目的，則屬相同，並無二致
    。因之，販賣利得，除經被告坦承，或其價量至臻明確外，
    確實難以究其原委。然按一般民眾普遍認知之毒品非法交易
    ，向為政府查禁森嚴且重罰不寬貸，衡諸常情，倘非有利可
    圖，絕無平白甘冒被重罰風險之理，從而，舉凡有償交易，
    除足反證其確另基於某種非圖利本意之關係外，通常尚難因
    無法查悉其買進、賣出之差價，而諉無營利之意思，或阻卻
    販賣犯行之追訴。查被告為智識正常之成年人，對於毒品海
    洛因價格昂貴，取得不易，毒品交易為政府檢警機關嚴予取
    締之犯罪，法律並就此懸有重典處罰，當知之甚稔，而被告
    與證人郭明峰僅屬一般交往，倘無從中賺取差價或投機貪圖
    小利，豈有甘冒重典依購入價格轉售或代購之理？是被告主
    觀上具有營利之意圖，亦臻明確。
  (五)目前社會上非法販賣海洛因犯罪之型態不一，有所謂「大盤
    」、「中盤」或「小盤」販賣者，亦有吸食者彼此之間偶而
    互供有無之零星交易者，在屬前者之情形（即大中小盤），
    經深入查證，如機會掌握得宜，或許可查獲與非法販賣海洛
    因有關之販賣工具（諸如電子秤、帳冊、分裝袋等物）或多
    數知情或購買者等證人之證詞，以作為法院判決認定之依據
    ，然在後者之情形（即吸食者之間偶發性零星交易），因該
    種零星交易犯罪行為，在性質上本無須使用任何販賣工具，
    亦無須記載帳冊，且其交易時間短暫（僅須數秒之時間），
    交易方法簡單隱密（在不易為人注意之場所一手交錢，一手
    交貨），交易對象單純（買方僅1人），交易時未必有他人
    在場知悉其事，亦無所謂犯罪之被害人，在被告堅不承認其
    犯行之情況下，茍非警方事先獲知情報而埋伏於交易現場當
    場查獲，否則往往僅能在事後依據購買者之供出來源作為認
    定事實之主要依據，法院縱再作深入之調查，基於該種犯罪
    之性質所侷限，亦無從查得其他直接明顯之關連性物證以為
    補強佐證，其有效之調查途徑在客觀上顯然已告窮盡。
    本件被告涉嫌非法販賣第一級毒品海洛因予證人郭明峰之犯
    罪型態即屬此類情形之標準型態，惟法院固不應僅憑購買者
    片面之指證，不查明是否與事實相符，即遽行據以認定被告
    之非法販賣第一級毒品海洛因犯行，亦不應不調查其他相關
    事證，即片面依購買者之指證而認定被告犯罪，然於此不得
    不予特別指明者，即第一級毒品海洛因購買者所為不利於被
    告之指證在證據法則上亦屬「人證」之一種，與「被告之自
    白」經法律特別規定不得作為認定事實唯一證據之情形顯然
    不同，茍購買者之指證並無「重大」矛盾瑕疵，亦未違背經
    驗法則與論理法則，且核與案件之其他相關事實（如有吸用
    毒品之背景、彼此無重大仇隙，指證態度明確肯定、指證係
    基於自由意識、彼此常有互供有無之現象等）相符者，自應
    認其所為不利於被告之指證已有前述各項相關事實情況證據
    以資佐證，而強化其證言之憑信性，此時，法院即應依其職
    權本於法律規定之採證法則判斷其證言之憑信性以認定事實
    ，不應執著於未能查得其他「直接物證」或其他所謂之直接
    「補強證據」，即對購買者所為對被告不利之明確指證，全
    然棄置不採，而遽為被告無罪之諭知。
    又所謂之補強證據應從廣義解釋，認前述與判斷證人證言是
    否可信之各項相關事實情況均包括之，從而，法院為判斷購
    買者即證人所為之購買來源證述是否真實可信，仍應進一步
    詳查與本案相關之各項情況及事實，亦即購買者即證人與被
    告之關係、彼此交往之背景、有無重大恩怨糾葛，確認證人
    無懷怨誣陷被告之可能後，再觀察被告是否有沾染毒品之惡
    習及其與毒品接觸之程度，以及證人所述其向被告購買毒品
    之時間、地點、價額、次數及數量是否明確，前後是否相符
    ，有無重大矛盾或瑕疵（如輕微出入尚無大礙，惟應敘明原
    委），其所為不利於被告指證之語意是否堅決，態度是否肯
    定，其指證購買第一級毒品海洛因是否合於經驗法則（即常
    情）及論理法則（即常理），被告否認之態度以及所為各項
    辯解及其聲請調查之證據是否可推翻證人對其不利之指證而
    採為其有利之認定依據等各項相關情況（以上各項與案件相
    關之情況均應認屬間接情況證據，應可解釋為廣義之補強證
    據），以作為認定被告是否犯罪之依據。綜上各情參互以析
    ，被告上開所辯，核係事後卸責之詞，無足採信，本案事證
    已臻明確，被告上開販賣第一級毒品犯行，洵堪認定，應依
    法論科。
參、論罪科刑部分：
一、查被告行為後，毒品危害防制條例部分條文業於98年5月5日
    經修正通過，並於同年月20日經總統公布，而於同年月22日
    起施行，其中毒品危害防制條例第4條第1項修正前規定：「
    製造、運輸、販賣第一級毒品者，處死刑或無期徒刑；處無
    期徒刑者，得併科新臺幣1千萬元以下罰金。」，修正後則
    規定為：「製造、運輸、販賣第一級毒品者，處死刑或無期
    徒刑；處無期徒刑者，得併科新臺幣2千萬元以下罰金。」
    ，足見修正後之規定，已將併科罰金之數額，由一千萬元以
    下，提高為二千萬元以下，新法之法定刑罰金刑刑度較修正
    前為重，依刑法第2條第1項前段之規定比較之結果，修正前
    之毒品危害防制條例第4條第1項規定較有利於行為人，自應
    適用修正前之毒品危害防制條例第4條第1項之規定，合先敘
    明。
二、按海洛因係屬毒品危害防制條例第2條第2項第1款所列之第
    一級毒品，是核被告所為，係犯修正前毒品危害防制條例第
    4 條第1項之販賣第一級毒品罪。被告販賣第一級毒品海洛
    因前持有第一級毒品海洛因之低度行為，應為其嗣後販賣第
    一級毒品之高度行為所吸收，不另論罪。
    被告有犯罪事實欄所載之前案紀錄及執行資料，有臺灣高等
    法院被告前案紀錄表1紙在卷可佐，其受徒刑之執行完畢後
    ，5年以內故意再犯本件有期徒刑以上之罪，為累犯，應依
    刑法第47條第1項之規定加重其刑（法定刑為死刑或無期徒
    刑部分依法不得加重）。
三、次按刑之量定，為求個案裁判之妥當性，法律固賦予法院裁
    量權，但此項裁量權之行使，除應依刑法第57條規定，審酌
    行為人及其行為等一切情狀，為整體之評價，並應顧及比例
    原則與平等原則，使罪刑均衡，輕重得宜，以契合社會之法
    律感情。又刑法第59條規定犯罪之情狀可憫恕者，得酌量減
    輕其刑，其所謂「犯罪之情狀」，與同法第57條規定科刑時
    應審酌之一切情狀，並非有截然不同之領域，於裁判上酌減
    其刑時，應就犯罪一切情狀（包括第57條所列舉之10款事項
    ），予以全盤考量，審酌其犯罪有無可憫恕之事由（即有無
    特殊之原因與環境，在客觀上足以引起一般同情，以及宣告
    法定低度刑，是否猶嫌過重等等），以為判斷。按販賣第一
    級毒品罪之法定刑為「死刑或無期徒刑；處無期徒刑者，得
    併科新臺幣1千萬元以下罰金」（修正前），然同為販賣第
    一級毒品之人，其原因動機不一，犯罪情節未必盡同，或有
    大盤毒梟者，亦有中、小盤之分，甚或僅止於吸毒者友儕間
    為求互通有無之有償轉讓者亦有之，其販賣行為所造成危害
    社會之程度自屬有異，法律科處此類犯罪，所設之法定最低
    本刑卻同為「無期徒刑，得併科新臺幣1千萬元以下罰金」
    ，不可謂不重。於此情形，倘依其情狀處以相當之有期徒刑
    ，即足以懲儆，並可達防衛社會之目的者，自非不可依客觀
    之犯行與主觀之惡性二者加以考量其情狀，是否有可憫恕之
    處，適用刑法第59條之規定酌量減輕其刑，期使個案裁判之
    量刑，能斟酌至當，符合比例原則。查被告販賣毒品海洛因
    僅賣予郭明峰1人，販賣次數僅有1次，犯罪所得亦僅700元
    ，次數單一、所得並非龐大，被告之犯罪手段、情節尚無集
    團性之情形，與大量販賣第一級毒品以賺取巨額利潤者，顯
    屬有別，是以被告販賣海洛因犯行情節而論，惡性尚非重大
    不赦。且證人郭明峰原即有施用毒品習慣，並非被告為圖利
    而引誘其施用，被告惡性尚非重大。因此，若以修正前毒品
    危害防制條例第4條第1項所規定之法定本刑而科處最輕本刑
    無期徒刑，實屬情輕法重，在客觀上尚足以引起一般之同情
    ，尚有堪資憫恕之處，本院認依其情狀處以相當之有期徒刑
    ，即足以懲儆，並可達防衛社會之目的，爰適用刑法第59條
    之規定，就被告販賣第一級毒品罪，酌量減輕其刑，且依法
    先加重後減輕之（法定本刑為死刑、無期徒刑部分僅減輕之
    ）。
肆、撤銷改判之理由
一、原審以被告事證已臻明確，因予論罪科刑，固非無見，惟查
    ：扣案海洛因28包係查獲之第一級毒品，原審漏未諭知沒收
    銷燬，另盛裝上開海洛因之外包裝袋28個，及電子磅秤1台
    、分裝鏟2支、行動電話一支，如後述均係被告所有，供販
    賣第一級毒品罪所用之物，另分裝袋180個如後述亦係被告
    所有，係預備供犯罪所用，均應分別依毒品危害防制條例第
    19 條第1項或刑法第38條第1項第2款規定宣告沒收，乃原審
    均漏未諭知沒收，尚有未合。
二、被告上訴意旨否認犯罪，雖為無理由，惟原判決既有前開可
    議之處，即屬無可維持，自應由本院將原判決撤銷改判，以
    期適法。爰審酌被告本身有施用第一級毒品之行為，當知該
    毒品具有成癮性、濫用性及危害性，竟不思以正當工作賺取
    金錢，為貪圖不法利益，而起意販賣第一級毒品予郭明峰，
    所為足以擴散毒品並增加施用毒品之人口，不僅戕害他人之
    身心，亦對社會治安造成危害，應予非難，兼衡被告犯罪之
    動機、目的、所販賣之數量、及所獲利益均非鉅等一切情狀
    ，量處如主文第二項所示之刑，以資懲儆。
三、沒收部分：
  (一)按犯第4條至第9條、第12條、第13條或第14條第1項、第2項
    之罪者，其供犯罪所用或因犯罪所得之財物，均沒收之，如
    全部或一部不能沒收時，追徵其價額或以其財產抵償之，毒
    品危害防制條例第19條第1項定有明文。此規定係採義務沒
    收主義，凡供犯罪所用或因犯罪所得之財物，且屬犯人所有
    者，均應宣告沒收。本件被告販賣第一級毒品海洛因予郭明
    峰，其犯罪所得為700元，上開販毒所得雖未扣案，仍應依
    毒品危害防制條例第19條第1項之規定，宣告沒收之，如全
    部或一部不能沒收時，以其財產抵償之。又扣案之毒品共計
    28小包（合計驗餘淨重8.89公克），係第一級毒品，有法務
    部調查局鑑定通知書鑑驗通知書在卷可憑，應依毒品危害防
    制條例第18條第1項前段規定，不問屬於犯人與否，均沒收
    銷燬之。
  (二)
  1.又盛裝上開第1級毒品之外包裝袋28個，均係用於包裹毒品
    ，防其裸露、潮濕，便於攜帶俾供販賣第一級毒品罪所用之
    物，又扣案之電子磅秤1台、分裝鏟2支，係供販賣毒品海洛
    因分裝、秤重之用，雖被告否認其中於嘉義縣太保市過溝45
    之109號2樓之1內扣得電子磅秤1台為其所有，辯稱係屬綽號
    「阿其」（音同）之人所有，惟查，上開電子磅秤1台係經
    被告同意進入前揭地點搜索而由警員查獲扣案一節，有搜索
    同意書、搜索扣押筆錄、扣押物品目錄表、扣押物品收據、
    （現場照片12張及扣案之電子磅秤1台）在卷可稽，又關於
    前揭地點係屬被告之居住所地，業據警員乙○○於本院審理
    時證稱：被告身上有一串鑰匙，有被告使用汽車鑰匙、太保
    市過溝里45號之109鐵捲門的遙控器、二樓房間鑰匙，…還
    有去查看沒有阿奇這個人，…，且在我們埋伏期間也沒有其
    他人出入等語綦詳，有本院審理筆錄可佐，此外被告亦無法
    提供綽號阿其之人之詳細住址，被告所辯，顯係卸責飾詞，
    委無足採，從而扣案之前揭盛裝上開第1級毒品之外包裝袋
    28個、電子磅秤1台、分裝鏟2支，均係被告所有，且供販賣
    第一級毒品罪所用之物，均應依同條例第19條第1項之規定
    宣告沒收。
  2.又扣案之分裝袋180個，經原審勘驗結果：均屬未曾使用過
    之新品，有勘驗筆錄在卷可參，應係被告所有預備供犯販賣
    第一級毒品罪所用之物，如前述雖被告否認為其所有，辯稱
    係屬綽號「阿其」之人所有，應屬顯係卸責飾詞，委無足採
    ，爰依刑法第38條第1項第2款規定宣告沒收。
  3.又被告持以聯絡購毒者之行動電話1支雖未扣案，然係供犯
    販賣第一級毒品罪所用之物，且被告於本院審理時亦自承為
    其所有（見本院卷第62頁），亦應依同條例第19條第1項之
    規定宣告沒收，如全部或一部不能沒收時追徵其價額或以其
    財產抵償之。
  (三)另本件查獲之際固於被告身上起獲SIM卡4張，復在嘉義縣太
    保市過溝45之109號2樓之1內扣得吸食器1組、注射針筒11
    支、第二級毒品甲基安非他命1小包、葡萄糖3包等物、及在
    車牌號碼EV-3155號自小客車後行李廂內起出研磨機1台，惟
    查無其他積極證據足資證明上開扣案物品確與本件犯行有關
    ，自無從併予宣告沒收，附此敘明。
伍、論罪法條
一、刑事訴訟法第369條第1項前段、第364條、第299條第1項前
    段。
二、98年5月22日修正前毒品危害防制條例第4條第1項、第18 條
    第1項、第19條第1項。
三、刑法第2條第1項前段、第11條前段、第47條第1項、第38 條
    第1項第2款、第59條。
本案經檢察官羅清溪到庭執行職務。
中    華    民    國    99    年    3     月    16    日
                  刑事第四庭    審判長法  官  吳志誠
                                      法  官  彭喜有
                                      法  官  羅心芳
以上正本證明與原本無異。
如不服本判決應於收受送達後10日內向本院提出上訴書狀，其未
敘述上訴理由者，並得於提起上訴後10日內向本院補提理由書（
均須按他造當事人之人數附繕本）「切勿逕送上級法院」。
                                      書記官  蔡振豐
中    華    民    國    99    年    3     月    16    日
附錄法條：
修正前毒品危害防制條例第4條第1項：
製造、運輸、販賣第一級毒品者，處死刑或無期徒刑；處無期徒
刑者，得併科新臺幣 1 千萬元以下罰金。

司法院資訊處製作；財團法人民間司法改革基金會備份。
